【裁判字號】    98,破,6
【裁判日期】    980824
【裁判案由】    宣告破產
【裁判全文】
臺灣高雄地方法院民事裁定                 98年度破字第6號
聲  請  人  甲○○
上列當事人聲請宣告破產事件，本院裁定如下：
  主  文
聲請駁回。
程序費用由聲請人負擔。
  理  由
一、本件聲請意旨略以：伊無固定職業，以打零工為生，入不敷
    出，而向銀行辦理信用卡及信用貸款，嗣因循環利息利滾利
    ，致積欠各銀行共計約新台幣（下同）2,225,735 元之債務
    。而伊無固定收入，又無財產，無法依據消費者債務清理條
    例聲請更生或清算。伊父今贈與伊300,000 元以供破產之清
    償。為此爰依破產法第58條之規定，檢具債權人清冊、贈與
    契約、贈與標的證明、切結書、債務人財產說明書、戶籍謄
    本等文件聲請准予宣告破產等語。
二、按「破產，對於債務人不能清償債務者宣告之」，破產法第
    57條定有明文。又「破產管理人之報酬為財團費用」「破產
    人及其家屬之必要生活費，視為財團費用」「財團費用及財
    團債務，應先於破產債權，隨時由破產人依破產法之規定清
    償之」「破產宣告後，如破產財團之財產不敷清償財團費用
    及財團債務時，法院因破產管理人之聲請，應以裁定宣告破
    產終止」，亦為同法第95條第1 項第3 款、第2 項、第97條
    、第148 條所明定。故破產法第57條雖規定債務人不能清償
    債務時得宣告破產，然依同法第148 條規定之意旨，若債務
    人之財產雖可勉強組成破產財團，但如預見縱進行破產程序
    ，該破產財團之財產顯仍不足清償破產財團費用及財團債務
    時，即應認無宣告破產之實益，而無待宣告破產後再另為宣
    告破產終止之必要，以避免無益程序之進行。再者，破產乃
    債務人於經濟發生困難，無力對全體債權人為清償時，由法
    院介入，強制將債務人之全部財產依一定程序為變價及分配
    ，用以分配清償債權，而就未能受清償部分之債權，則發生
    請求權視為消滅之效果，對債權人而言，影響自屬甚大，倘
    可預見破產程序進行之結果，多數債權人之普通債權毫無機
    會獲得公平滿足者，則破產程序之進行即無實益可言，於此
    情形，如仍進行破產程序，即與破產制度本旨有違。故在此
    制度之運作下，法院應詳實審酌是否符合破產之要件，適當
    調整債務人重生機能及債權人權益保障間之平衡，避免債務
    人利用破產制度而免除債務所引發之道德危險，並維護經濟
    秩序之穩定及交易安全之信賴。
三、經查：
  （一）聲請人迄今尚積欠如附表所示債權人之債務合計2,225,
    735 元之事實，業據本院向如附表所示之債權人函查無訛，
    有如附表所示之金融機構回函在卷可稽。另據聲請人陳報其
    目前以打零工為生，名下亦無任何財產，經本院依職權調取
    聲請人之財產歸戶資料，其名下有薪資所得共516,192 元外
    並無任何財產，有稅務電子閘門財產所得調件明細表1 份在
    卷可稽，是以聲請人主張其債務大於資產，應屬可採。至於
    聲請人陳稱其目前尚有父親邱榮吉贈與之現金財產300,000
    元一節，據聲請人提出定期儲蓄帳戶存款300,000 元存摺影
    本為證，然該帳戶所有人為其父親邱榮吉，聲請人並未實際
    取得該筆金額。則聲請人所稱將受贈之30萬元，是否已現實
    取得、聲請人於破產程序可否配合提出，均堪存疑，自難認
    得列入可構成破產財團之財產。
  （二）依目前破產實務，破產管理人之報酬至少約需45,000元
    ，而破產程序進行至少須為時1 年始能完成，又聲請人所應
    扶養者除聲請人本人外，至少尚有其父親1 人，而依行政院
    主計處公佈之96年度高雄縣每人每月平均生活費用為13,635
    元，是以聲請人及其受扶養親屬於破產程序進行中所須支出
    之生活費用至少490,860 元（計算列：13,635 ×2 ×12 ＝
    327 ,240），倘加計破產管理人之最低報酬45,000元，則其
    總數為372,240 元。其資產得用以實際清償債務之餘額僅
    143,952 元，與現有之債務相較，各債權所得受清償比例尚
    不足6.5%。又其債務發生之原因，係聲請人在未予計算利息
    負擔及償債能力之情形下，大量向金融機關陸續辦理信用卡
    、現金卡及支借信用貸款所致，致循環利息沈重顯然超出聲
    請人得以負擔之數額，則就其債務發生之原因及債權得受償
    之比例為斟酌，若准予破產而使聲請人得以免除其餘超過
    93.5％之債務，實難認符合債權債務間相對之衡平。
四、再者，破產制度既在於調和債務人重生機能及債權人權益保
    障，若有其他替代機制，更能為適當之處理時，即無宣告破
    產之必要。按消費者債務清償條例（下稱消債條例）已於96
    年7 月11日經總統令制定公布，於97年4 月11日施行。查消
    債條例第四十二條原行政院版草案中，規定須以債務人將來
    有繼續性或反覆性收入之望者為限，始得提出更生之聲請。
    惟立法院基於更生之基本精神係尊重債務人及債權人之協議
    ，因此無須限制債務人將來有繼續性或反覆性收入之望始得
    申請更生，爰刪除原草案所定「將來有繼續性或反覆性收入
    之望」之文字。聲請意旨謂本件聲請人因無固定收入，又無
    財產，無法依據消費者債務清理條例聲請更生或清算云云，
    容有誤會。是本件聲請人就其不能清償債務之經濟困境，自
    得於消債條例施行後，依消債條例所定更生或清算程序清理
    其債務，期以謀求聲請人經濟生活之更生，及保障債權人之
    公平受償，則若能藉由其他較為合理之機制為清償事宜之處
    理，而非以強制免除債務之方式為破產，應係較符合衡平之
    方案。本院認在現行破產效力係強制免責之情形下，聲請人
    所提出構成破產財團之財產，未能使本院認已符合破產機制
    之本旨，故在聲請人未能提出其他較為合理且有清償實益之
    破產財團前，本院尚難准予破產之宣告，本件聲請，應予駁
    回。
五、依破產法第5 條、民事訴訟法第95條、第78條裁定如主文。
中    華    民    國    98    年    8     月    24    日
                        臺灣高雄地方法院鳳山分庭
                                法  官  何悅芳
以上正本係照原本作成。
如對本裁定抗告須於裁定送達後10日內向本院提出抗告狀。
中    華    民    國    98    年    8     月    24    日
                                書記官  陳俐嫺


司法院資訊處製作；財團法人民間司法改革基金會備份。
